【裁判字號】    98,上訴,1150
【裁判日期】    980513
【裁判案由】    偽造文書
【裁判全文】
臺灣高等法院刑事判決                98年度上訴字第1150號
上  訴  人  臺灣士林地方法院檢察署檢察官
被      告  丙○○
上列上訴人因被告偽造文書案件，不服臺灣士林地方法院97年度
訴字第1 號，中華民國98年2 月6 日第一審判決（起訴案號：臺
灣士林地方法院檢察署96年度偵字第14681 號），提起上訴，本
院判決如下：
    主  文
上訴駁回。
    理  由
一、公訴意旨略以：被告丙○○（簡稱被告）與丁○○、乙○○
    、甲○○、溫建和等人為臺北市內湖區○○○路○ 段74號同
    棟公寓住戶，丙○○於民國93年4 月間，因自行雇工修繕該
    棟大樓屋頂平台後，要求丁○○、乙○○、甲○○與溫建和
    共同給付工程款新臺幣（下同）4 萬5000元，迭經催討，丁○○、乙○○、甲○○及溫建和均置之不理，乃於95年10月
    27日向原審法院內湖簡易庭訴請溫建和、丁○○、乙○○、
    甲○○應共同給付房屋修繕費4 萬5 千元（下簡稱系爭民事
    訴訟）。詎被告為求勝訴，竟基於偽造文書之犯意，於不詳
    時、地，先行偽刻協興五金行之免用統一發票章1 枚後，蓋
    用於空白免用統一發票收據上，虛偽開立不實內容之免用統
    一發票收據1 紙，並持向系爭民事訴訟審理之法官主張係工
    程款收據以行使，足生損害於丁○○、乙○○、甲○○、溫
    建和等人及法院審判之正確性，因認被告涉有刑法第216 條
    、第210 條之行使偽造私文書罪嫌。
二、按犯罪事實應依證據認定之，無證據不得認定犯罪事實，刑
    事訴訟法第154 條第2 項定有明文。又事實之認定，應憑證
    據，如未能發現相當證據，或證據不足以證明，自不能以推
    測或擬制之方法，為裁判基礎（最高法院40年臺上字第86號
    判例參照）。另認定犯罪事實所憑之證據，雖不以直接證據
    為限，間接證據亦包括在內；然而無論直接或間接證據，其
    為訴訟上之證明，須於通常一般之人不致有所懷疑，而得確
    信其為真實之程度者，始得據為有罪之認定，倘其證明尚未
    達到此一程度，而有合理之懷疑存在時，即無從為有罪之認
    定，亦有最高法院76年臺上字第4986號判例可資參照。
三、本件公訴人認被告涉有刑法第216 條、第210 條之行使偽造
    私文書罪嫌，無非係以被告之供述、告訴人丁○○、乙○○
    、甲○○之指訴、具名為協興五金行之免用統一發票收據、
    證人謝輝煌於原審內湖簡易庭系爭民事訴訟審理時之證述、
    臺灣士林地方法院檢察署96年10月26日公務電話紀錄、原審
    內湖簡易庭96年度湖小字第49號系爭民事訴訟宣示判決筆錄
    等其主要論據。訊據被告固坦承其於上開民事訴訟審理時曾
    提出上開具名為協興五金行之統一發票1 張為證據，惟堅決
    否認有何行使偽造私文書犯行，辯稱：伊確實有僱工修繕屋
    頂，修繕花費4 日，工人叫戊○○，該具名為協興五金行之
    統一發票，是戊○○給伊之收據，伊不知該收據係偽造等語
    。
四、經查：（一）告訴人丁○○、乙○○、甲○○分別住在臺北
    市內湖區○○○路○ 段74號2 、3 、4 樓，另溫建和住於同
    號1 樓，被告則住於同號5 樓（屋主為被告之胞姊葉懷德）
    ，此有建物登記謄本、戶籍資料在卷可參（附於上開民事訴
    訟卷內），並有告訴人及被告之年籍資料在卷可參。而告訴
    人及被告所住之公寓式住宅約於民國69年興建，或有壁癌，
    或有漏水，並為告訴人乙○○、甲○○於本院準備程序時供
    承在卷，被告住家位於5 樓確有於屋頂平台施作防水工程，
    有被告提出之現場照片在資參照（參本院卷第44頁至第47頁
    ），觀諸上開照片，明顯確可分辨綠色部分防水施作部分與
    未施作之部分，被告供稱其雇工請人施作防水一節，並非憑
    空捏造。被告對於其所居住之住宅，既有修繕之必要，其要
    求修繕者給與收據，符合常情，另徵諸被告提出具名為協興
    五金行之免用統一發票收據1 張（參他字卷第9 頁），其金
    額為4 萬5 千元，核與其所主張修繕之工程大小，非不相當
    ，則被告是否確有偽造或明知為偽造而行使上開收據之必要
    ，令人產生合理懷疑；（二）依卷內資料所示，被告於原審
    內湖簡易庭提起民事訴訟，請求溫建和、丁○○、乙○○、
    甲○○即一至四樓之住戶應共同分擔房屋修繕費用，除提出
    上開具名為協興五金行之免用統一發票收據外，另提出修繕
    工人戊○○之名片1 張、戊○○之資料1 份（內容與該名片
    相同，即包括工人「戊○○」之姓名、電話及正煌土木公司
    名稱、地址、電話）（參他字卷第6 頁、第10頁）。雖具名
    為協興五金行之免用統一發票收據，其上所蓋之發票章並非
    協興五金行所使用之發票章，且該格式亦與協興五金行所使
    用之發票章格式不同等情，業經證人即協興五金行負責人配
    偶謝輝煌於系爭民事訴訟審理時證述甚詳（參96年度湖小字
    第49號民事訴訟卷第67至68頁），核與證人即協興五金行負
    責人己○○於原審審理時證述之情形相符（參原審卷第79至
    81頁），並有證人己○○庭呈真正之協興五金行所使用並蓋
    有發票章之免用統一發票收據1 張可資比對（參原審卷第88
    頁），惟準此以解，至多僅能證明被告所提出之該協興五金
    行免用統一發票收據內之發票章，非屬協興五金行所使用，
    協興五金行亦未開立該4 萬5000元收據之事實。本件被告既
    否認犯罪，並辯稱該收據係戊○○所交付等語，自應再調查
    其所言是否屬實，尚不能僅以該協興五金行免用統一發票收
    據非真正，即逕認為係被告所偽造，或被告有明知該協興五
    金行免用統一發票收據為偽造，卻故意提出以行使之事實；
    （三）依被告於上開民事訴訟審理時所提出之戊○○名片以
    及其身分資料顯示，其上之地址即「臺北市○○路○ 段63巷
    14號」，並非「正煌土木公司」之所在地址，業經證人即曾
    在該址工作之庚○○於原審審理時證稱：伊不認識戊○○，
    該址為印刷公司，非正煌土木公司等語（參原審卷第75至77
    頁），而得到證實。惟證人庚○○於同日原審審理時亦曾證
    稱：被告所提該名片及資料所載之電話（即0000 -0000），
    確為該址即「臺北市○○路○ 段63巷14號」所使用之電話，
    且該印刷公司名稱為「正煌印刷有限公司」等語（參原審卷
    第75頁、第77頁）。本院衡諸名片為對外聯絡之主要媒介，
    具有廣告宣傳功用，茍非戊○○與該電話及地址之使用人有
    相當聯繫，其花錢印製並散發該名片即無意義可言，甚至產
    生反效果。又設若使用該名片之人並非戊○○，該名片之印
    製散發亦無意義。參諸該名片使用「正煌土木工程公司」，
    核與名片地址、電話之使用人為為「正煌印刷有限公司」，
    均取為名「正煌」，堪認該名片之使用人戊○○必定與正煌
    印刷有限公司具有相當之關係。被告提起上開民事訴訟請求
    告訴人等給付房屋修繕費用，是否可能於偽造收據之外，再
    假造名片提出於法院？被告不怕於訴訟對造否認時，會遭法
    院調查真偽？而自曝其短？被告是否確有偽造收據之動機？
    再使人產生合理懷疑；（四）檢察官偵查中並未傳喚證人即
    上開資料所載之工人戊○○以明究竟，即逕行對被告提起公
    訴，已嫌速斷。嗣於原審審理中，檢察官找到正在療養院療
    養之戊○○，戊○○於檢察官訊問時雖供稱：伊不認識被告
    ，也沒聽過正煌土木工程公司，也不確定是否有使用000000
    0000號行動電話，但不記得有無去過內湖區住宅4 樓工作，
    伊不會做防水工程等語（參原審卷第116 頁反面、第117 頁
    反面），惟於同日檢察官訊問時亦供稱：伊96年來慧光療養
    院，伊中風後，不太記得過去的事，伊之前是做工，做小工
    ，是零工性質，無固定雇主，93年4 月間有去內湖一家美容
    院2 樓作廚房修繕等語（參原審卷第116 頁正反面），核與
    證人即告訴人丁○○於系爭民事訴訟審理時所稱：伊在2 樓
    作美容院等情相符（參上開民事訴訟卷第27頁下方），亦與
    被告於原審審理時所陳：之前不認識戊○○，他來我家修繕
    時，跟我提過我們家2 樓美容院他也修過等情相同（參原審
    卷第134 頁）。是被告所稱：因證人戊○○曾修繕2 樓美容
    院，而結識證人戊○○，其房屋係由戊○○修繕一節，尚非
    全為杜撰。另參諸上開戊○○之名片上記載之行動電話為00
    00000000號，此有該名片在卷可按，證人戊○○雖於檢察官
    訊問時供稱：伊忘記有無使用0000000000號行動電話等語，
    惟原審法院依被告於系爭民事訴訟審理時所提出並記載之00
    00000000號行動電話進行查證結果，該行動電話於97年4 月
    8 日停用前之使用人確為戊○○等情，此有中華電信資料查
    詢表1 份在卷足查（參原審卷第28至29頁）。又上開查詢資
    料中所示之「帳單地址」及「身分證字號」亦與證人戊○○
    之年籍資料相符，並有證人戊○○訊問筆錄上所載之年籍資
    料及其法務部戶役政連結作業系統查詢資料即明（參原審卷
    第116 頁、第31頁），而該行動電話之帳單地址，經原審法
    院函請臺北市政府警察局大同分局派員查證後，亦確認該址
    即為現因中風於慧光療養院療養之證人戊○○居所，此有臺
    北市政府警察局大同分局97年8 月26日北市警同分戶字第09
    731864200 號函文1 紙存卷可參（參原審卷第90頁），在在
    顯示被告於系爭民事訴訟審理時提出之名片，其上所載之行
    動電話，確為證人戊○○所使用，且其所稱之「戊○○」確
    為原審查證之證人戊○○等情，應屬無疑。戊○○名片上之
    行動電話既為戊○○本人所使用，益證該名片確為戊○○對
    外使用，戊○○名片上既使用不正確之「正煌土木公司」，
    如遇開收據之情形，即有使用他人公司之可能，堪認證人戊○○於檢察官訊問時供稱：不認識被告，沒有做過被告房屋
    防水工程，不知有使用過0000000000號行動電話等語，或可
    能因中風後記憶模糊所致，或可能擔心供出實情將涉及刑責
    。被告辯稱伊確有找戊○○修繕住宅屋頂，上開收據為戊○○交付等語，非不可信；（五）公訴人以臺灣士林地方法院
    檢察署96年10月26日之公務電話紀錄及系爭民事訴訟（即原
    審法院內湖簡易庭96年度湖小字第49號）之宣示判決筆錄等
    證據資料，推論被告所提出之「戊○○」之電話或為空號、
    無人接聽或停止使用，所提出之地址無從送達，以佐被告所
    辯不可採信。惟證人庚○○於原審審理時即供稱該0000-000
    0 號電話原為正煌印刷有限公司之電話，且該0000000000號
    行動電話亦確為證人戊○○所使用，證人戊○○亦確有其人
    等節，均已如前述，是公訴人此部分之推論，無法遽信。
五、綜上所述，被告於原審法院內湖簡易庭訴請溫建和、丁○○
    、乙○○、甲○○應共同給付房屋修繕費4 萬5 千元，所提
    出之免用統一發票收據1 紙，是否確為被告所偽造，或明知
    為偽造而行使，確有合理懷疑之處。被告辯稱其因修繕房屋
    之故，自戊○○取得免用統一發票收據1 紙，並非無據，而
    依檢察官所舉之證據，尚難使本院產生對於被告有罪之確信
    ，此外，復查無其他積極證據證明被告有何其他犯行，應認
    本件不能證明被告犯罪。
六、原審以本件不能證明被告犯罪，所敘述之理由雖與本院或有
    不同，惟其結論既屬相同，所為判決自應予維持。檢察官上
    訴意旨以：「被告迭於偵查、審判中陳稱：係戊○○提出之
    上開發票予伊，惟此部分，據檢察官於民國97年11月17日前
    往臺北市○○區○○路32號5 樓慧光療養院訊問證人戊○○
    時，為戊○○所否認，並稱：伊並不識字，再參以卷附之收
    據，字體工整、易辨識，與當天訊問筆錄中戊○○之運筆、
    神韻，截然不同，再據平時照顧戊○○之慧光療養院員工邱
    琬惠陳稱：他不太懂字，平常他只看電視，不會看報紙，他
    大概只能寫他的自己的名字，而且還是平時硬練出來的，他
    不會寫字，該紙發票不是戊○○的字，再兩相比較收據及戊○○筆錄上之筆跡結果，益徵收據上之字跡絕非不識字之戊○○所能為之。即便戊○○因中風而喪失部分記憶，但從發
    票之內容，難認為戊○○所為，故被告所辯發票係戊○○交
    付實不可採，原判決認事用法或有誤會」等語，指摘原審判
    決不當。惟查，本件確有事證顯示證人戊○○有承攬被告住
    宅屋頂防水施作工程之可能性，業如前述。而證人戊○○否
    認前往被告住宅施工，表示自己不識字等語，又其所為書寫
    之筆跡與系爭收據相較雖有不同，惟正如前所述，證人戊○○之否認，或可能因為生病中風後記憶模糊所致，更有可能
    為避免自己涉及刑責而不願承認。至於戊○○雖供其本人不
    識字，所書筆跡與上開收據者不同，惟收據之偽造非必須親
    自為之，本件由他人偽造再交由戊○○轉交與被告，亦非無
    可能。上訴意旨僅就原審已經審酌事項，單由證人戊○○不
    利於被告之證詞部分再三推論，並未提出證明被告有本件犯
    行之積極證據，仍無法使本院產生對於被告有罪之心證。綜
    上所述，本件上訴為無理由，應予駁回。至本件言論辯論終
    結後，檢察官雖另行具狀請求傳喚證人潘春榮，證明潘春榮
    係帶領工人到告訴人丁○○住處（住在2 樓）修繕之工頭，
    戊○○並非潘春榮之工人，潘春榮亦未派遣戊○○前往被告
    住處進行修繕事宜。本院認為縱證人潘春榮出庭證明上揭事
    宜無誤，惟因本件係被告雇請戊○○至5 樓屋頂施作防水工
    程，與潘春榮係帶領工人到告訴人丁○○住處（住在2 樓）
    修繕工程既非同一，戊○○是否未曾至被告住處屋頂施工，
    尚無法由證人潘春榮處得到充分證明，亦無法據此為不利於
    被告之認定，是本院認無傳喚該證人作證之必要，附此敘明
    。
據上論斷，應依刑事訴訟法第368條，判決如主文。
本案經檢察官黃全祿到庭執行職務。
中    華    民    國    98    年    5     月    13    日
                  刑事第二十庭審判長法  官  楊貴雄
                                    法  官  林銓正
                                    法  官  鄧振球
以上正本證明與原本無異。
如不服本判決，應於收受送達後10日內向本院提出上訴書狀，其
未敘述上訴之理由者並得於提起上訴後10日內向本院補提理由書
（均須按他造當事人之人數附繕本）「切勿逕送上級法院」。
                                    書記官  劉有志
中    華    民    國    98    年    5     月    15    日


司法院資訊處製作；財團法人民間司法改革基金會備份。
